臺灣臺南地方法院民事裁定　　　　　 100年度消債聲字第57號
債　務　人　李林玲華
上列當事人間聲請消費者債務清理條例免責事件，本院裁定如下
：
    主  文
債務人李林玲華不免責。
    理  由
一、按債務人有下列各款情形之一者，法院應為不免責之裁定，
    但債務人證明經普通債權人全體同意者，不在此限：一於七
    年內曾依破產法或本條例規定受免責；二隱匿、毀損應屬清
    算財團之財產，或為其他不利於債權人之處分；三捏造債務
    或承認不真實之債務；四因浪費、賭博或其他投機行為，致
    財產顯然減少或負擔過重之債務，而生開始清算之原因；五
    於清算聲請前一年內，已有清算之原因，而隱瞞其事實，使
    他人與之為交易致生損害；六明知已有清算原因之事實，非
    基於本人之義務，而以特別利於債權人中之一人或數人為目
    的，提供擔保或消滅債務；七隱匿、毀棄、偽造或變造帳簿
    或其他會計文件之全部或一部，致其財產之狀況不真確；八
    故意於財產及收入狀況說明書為不實之記載，或有其他故意
    違反本條例所定義務之行為，消費者債務清理條例第134 條
    定有明文。又按消費者債務清理制度並非在使債務人恣意消
    費所造成之債務，轉嫁予債權人負擔，債務人免責之制度，
    應在鼓勵勤勞誠實之債務人，而非縱容債務人奢侈浪費，倘
    債務人於聲請清算前之相當期間內，利用信用金融之機會，
    恣意為非屬通常生活所需之鉅額消費或作奢侈性、浪費性之
    消費，而不在意日後履行返還之能力，反而算計消費者債務
    清理條例中之免責制度，濫用清算程序以規避其應負擔之償
    還責任，自與消費者債務清理條例之立法本旨有違。
二、本件債務人具狀聲請消費者債務清理清算程序，業經本院99
    年度消債清字第82號裁定開始清算程序在案，又債務人所有
    臺南市○○區○○段6959－42地號及其上同段4030建號之不
    動產，已於98年間經本院97年度執字第43168 號強制執行事
    件拍定，尚不足清償普通債權人，而其名下已無其他財產，
    至於債務人之配偶李鳳儀除薪資所得外，亦無其他財產，堪
    認債務人並無財產足敷清償財團費用、財團債務等費用，故
    經本院裁定本件清算程序終止等情，業據調閱本院99年度消
    債清字第82號、100年度司執消債清字第2號卷宗查明屬實。
三、經查：
  (一)本院函請各債權人就本件債務人免責乙案表示意見，經各債
    權人陳述意見如下，並有各該債權人所提函文、陳報狀及消
    費款明細資料等在卷足佐：
    1.台新國際商業銀行股份有限公司：觀債務人信用卡消費記
      錄，除多筆預借現金（共計37筆金額介於新臺幣（下同）
      2,000元至60,000 元）外，竟有大額郵購分期給付支出（
      例如：92年11月6 日於美商優莎納股份有限公司公司消費
      高54,900元，分八期清償）及美容支出（如92年4月7日於
      馥纂國際）等花費，顯逾一般人生活之必要程度，並符合
      消費者債務清理條例第134條第4款，因浪費、賭博或其他
      投機行為，致財產顯然減少或負擔過重之債務，請鈞院為
      本件不免責裁定。
    2.豐（台灣）商業銀行股份有限公司：檢呈債務人之信用
      卡消費明細，債務人89年至95年期間於伊豆小吃部單筆消
      費3,900 元、自由旅行社單筆消費10,800元、rinya shop
      單筆消費7,590元、燦坤單筆消費4,010元、台鐵局單筆消
      費4,766元、大同綜合訊電合計金額54,516 元、東森得易
      購等刷卡消費外，另二筆吉時金合計金額241,659 元、二
      筆通訊貸款合計金額251,520 元及多筆預借現金合計金額
      595,825 元，其消費性質皆非生活必要之支出，顯屬奢侈
      、浪費之性質，依消費者債務清理條例第134條第4款之規
      定「因浪費、賭博或其他投機行為，致財產顯然減少或負
      擔過重之債務，而開始清算之原因。」懇請鈞院准予裁定
      不免責。
    3.澳商澳盛銀行集團股份有限公司台北分公司：債務人積欠
      本行款項信用貸款及使用本行信用卡預借現金，雖無實體
      或虛擬通路消費記錄，本行無法就消費款明細判斷債務人
      之消費行為，然前述之借款難謂屬日常生活所必要支出，
      恐已有奢侈及其他投機行為自屬「可歸責」於債務人之原
      因，而有消費者債務清理133、134條之不免責事由，請鈞
      院應為不免責之裁定。
    4.萬泰商業銀行股份有限公司：由債務人之現金卡客戶交易
      明細表，可知債務人歷來貸還款紀錄，其於88年10月首次
      動用後即當月預借現金達80,000元，其後較為異常或大額
      預借現金分別係88年11月至12月間大額預借現金達118,00
      0元，89年1月至11月間大額預借現金達717,000元，90年2
      月至12月間大額預借現金達373,000元，91年2月至12月間
      大額預借現金達285,000 元，92年2月至8月間大額預借現
      金達264,000 元，往來期間則均僅繳還部分款項而已，觀
      債務人如此密集且鉅額預借現金，並已循環方式繳付款項
      ，顯已有超出其薪資之收支情形，實已符合消費者債務清
      理條例第134條第4款「使負擔過重之債務」，應不予免責
      。
    5.中國信託商業銀行股份有限公司：債務人於本行欠款皆為
      現金卡密集且大額借款所致，債務人需說明是否已知經濟
      情況不佳無法負擔還款之際，猶持續借款造成惡化負債情
      形。觀其全部負債情形，債務人當時之負債應已逾越可得
      支配之所得，其有將此負債大於收入承擔之高風險逕行轉
      嫁於債權人承擔之虞，不符公平原則。債務人並應說明借
      款是否用於因浪費、賭博或其他投機行為，致負擔過重之
      債務，而生開始清算原因之情形。又債務人正當壯年，應
      具工作能力，當竭力清償債務: 債務人距法定退休年齡仍
      有11 年，應具相當之工作能力與還款能力，應竭力清償
      債務，以防止消費者債務清理條例被濫用，影響債權人公
      平受償機會。
    6.花旗（台灣）商業銀行股份有限公司：調閱債務人信用卡
      消費明細帳單可知，其欠款內容多為專案預借現金、百貨
      公司及精緻餐飲等非必要性之奢侈浪費，顯係「浪費」導
      致其不可負擔之債務，已符合消費者債務清理條例第134
      條第4 項規定裁定不免責之事由。另依據債務人各方面考
      量，應仍有工作能力，實應更勤儉持家，勤勉工作，以設
      法解決漬務。「為償還債務，債務人必須經歷履行期間較
      不寬裕之經濟生活，然此乃其於負擔債務時即得預見，是
      依誠實信用原則，於有履行可能性時，仍應誠實勤勉地履
      行債務」此亦為臺灣高雄地方法院97年消債更字第82號民
      事裁定所採。今鈞院已准予債務人之清算聲請，倘債務人
      又受免責之栽定將影響債權銀行權益至鉅，戕害整體社會
      金融經濟秩序，更非本條例立法意旨之所設。請鈞院准不
      免責之裁定。
    7.渣打國際商業銀行股份有限公司：檢附債務人信用卡消費
      明細，債務人持本行卡除每月均無法繳清消費款外尚有多
      筆預借現金記錄，顯見已無法以現金支應生活開支，其於
      93年1 月27日於非維持基本生活所必須之馥蓁國際股份有
      限公司消費5,040元；另其於94年6月份單月預借現金達50
      ,000元，應屬消費者債務清理條例第134條第4款所稱「因
      浪費導致財產顯然減少或負擔過重之債務」之不免責事由
      。債務人應尚具勞動能力，其假一時無法還款之情狀，欲
      免除其預支消費所生之繳款義務，對其他正常繳款及消費
      前審慎評估還款能力之大多數消費者至為不公。請鈞院裁
      定本件不予免責。
    8.遠東國際商業銀行股份有限公司：審視債務人之信用卡消
      費明細，債務人之消費多以百貨公司、保險費、餐廳、電
      視購物、預借現金等非必要支出為主，其中預借現金金額
      更高達490,000 元，雖其每月皆有按時繳款，惟其自始便
      以循環信用方式還款，且每月所新增之消費款項時有高於
      還款金額的情形，以致債務不減反增終至無力償還的地步
      。現債務人雖依消費者債務清理條例向鈞院聲請清算程序
      ，惟該條例之立法原由乃為調和債權債務之關係，使債務
      人得藉該法清理債務，又債權人可藉此公平受償，絕非如
      債務人所奢望可免除債務或一筆勾銷。況且，本案債務人
      確有非通常生活所需之消費項目，其行為亦符合消債條例
      第134條第4款「因浪費、賭博或其他投機行為，致財產顯
      然減少或負擔過重之債務，而生開始清算之原因。」實不
      應受該條例之保護。為此請鈞院准予本案為不免責裁定。
    9.國泰世華商業銀行股份有限公司：經調閱債務人信用卡消
      費紀錄，債權人刷卡頻率高且消費項目非生活必須（例如
      遠東百貨、新光三越百貨、國秦人壽保費…等）。又債務
      人於多次就非生活必須項目消費時，又向本行辦理通信貸
      款，並有多次消費及預借現金。因此以債務人消費態樣而
      言，已然逾越一般人生活水準，而達奢侈、浪費之程度，
      故本行認債務人違反消債條例第134條第4款「因浪費、賭
      博或其他投機行為，致財產顯然減少或負擔過重之債務…
      。」依據上開規定，本件債務人理應不得免責，至為明甚
      。為此請鈞院為本件債務人不得免責之裁定。
    10.聯邦商業銀行股份有限公司：依鈞院99年度消債清字第82
      號民事裁定所示，債務人係自94年起因社會經濟景氣低落
      ，致收入銳減，而開始以信用卡預借現金應急，然檢呈債
      務人歷史帳單供參，債務人自89年7月即開始使用信用卡
      預借現金，甚分別於89年7月及93年8月，單月即預借現金
      11萬元，若依債務人之陳述，其於89年、93年間應尚有足
      額收入供生活之所需，其何以需單月預借現金11萬元？債
      務人並非僅於本行處負有債務，於各家金融銀行亦均尚負
      高額債務，足見債務人自本行處借貸之款項顯非用於其他
      金融機構債務之清償，而係不斷增貸，增加債務。債務人
      於負債之情形下，應縮衣節食、節制自身之生活慾望，方
      符社會道德規範，即使因一時週轉需借貸款項，借貸後亦
      應為清償債務而放棄或停止其他費用支出，惟債務人於入
      不敷出之情況，不僅陸續持信用卡借貸現金，不斷增加新
      債務，顯見債務人係因浪費致負擔過重之債務，而生開始
      清算之原因，故依消費者債務清理條例第134條第4款之規
      定，應為不免責之裁定。
  (二)觀各債權銀行提出之債務人信用卡及現金卡消費明細表等資
    料，可知債務人積欠債務係因其於88年至95年間持續使用信
    用卡消費、預借現金，並以現金卡及申辦通信貸款、信用貸
    款等方式借款致債務累加，終致無法清償。經查：債務人下
    列多筆大額且密集之預借現金及貸款：持國泰世華銀行信
    用卡預借現金有90年11月26日5,000元、90年12月26日5,000
    元、91年1月28日5,000元、92年12月共30,000元、93年3月2
    5 日10,000元、93年11月22日20,000元、93年12月共50,000
    元、94年1月7日20,000元、94年2月2日20,0 00元、94年5月
    共10,000元、94年11月共20,000元、94年12月28日10,000元
    。持花旗（台灣）銀行信用卡於95年1月預借現金共65,00
    0元。持渣打銀行信用卡預借現金有93年1月19日20,000元
    、93年2月共30,000元、93年3月1日20,0 00元、9 4年6月共
    50,000元、94年7月6日20,000元、94年8月共35,000 元。
    持豐（台灣）銀行2張信用卡預借現金合計共595,825元。
    持聯邦銀行信用卡預借現金有89年度共115,000元、90 年
    度共40,000元、91年度共50,000元、93年度共140,000元、9
    4年度60,000元、95年度21,000 元。持遠東銀行信用卡預
    借現金有89年12月共20,000元、90年1月4日10,000元、90年
    8月13日20,000元、90年12月24日10,000元、91年2月27日5,
    000元、91年6月25日20,000元、91年8月7日20,000元、91年
    9月16日30,000元、91年12月20日20,0 00元、92年3月5日20
    ,000 元、92年6月共30,000元、92年7月共25,000元、92年1
    0月共30,000元、92年11月20日10,000元、93年1月共80,000
    元、93年2月15日20,000元、94年1月共4 0,000元、94年2月
    共40,000 元、94年5月共30,000元。持萬泰銀行現金卡提
    領現金有88年度197,800元、89年度590,6 93元、90年度431
    ,951 元、91年度298,803元、92年度304,970元、93年度12,
    707元、94年度47,444元、95年度16,239元。持台新銀行2
    張信用卡預借現金：(1)89年10月28日100,000元、90年度5筆
    共42,000元、91年度2筆共20,000元、93年6月7日10,000 元
    ，(2)90年度4筆共100,000元、91年度7筆共110,000元、92年
    度6筆共60,000元、93年度5筆共120,000元、94年度4筆40,0
    00元，(3)幸福金預現分期100,000 元。持中國信託銀行現
    金卡提領現金有92年度211,776元、93年度233,953元、94年
    度148,100 元。此外，債務人又向國泰世華銀行辦理匯通商
    業銀行錢會通30,000元、泰有錢簡易通信貸款36期，向花旗
    （台灣）銀行辦理通信貸款包括既有卡友靈利金200,000 元
    、既有卡友即利金50,000元、94年7 月11日既有卡友即利金
    50,000元、94年8月10日既有卡友即利金120,000元、94年10
    月25日既有卡友即利金120,000元、94年11月3日既有卡友即
    利金50,000元，向豐（台灣）銀行辦理二筆吉時金共241,
    659元及二筆通訊貸款共251,520元等，顯見債務人於90年起
    已有因過度消費以致積欠高額債務之情事。然債務人於聲請
    清算時自承其約於94年起因社會經濟景氣低落失業而無收入
    來源，且於財產及收入狀況說明書載明聲請更生前僅有一筆
    高雄市立楠梓特殊學校於98年間給付之薪資600 元（見本院
    99年度消債清字第82號卷第4、33 頁），則債務人於上開短
    期內不時擴張信用之情形，顯係冀圖短期之債務延展利益，
    而不當擴張信用，未考量日後履行債務之清償能力。
  (三)又債務人值此經濟狀況惡化之情形下，可知對大量消費或連
    續性借款並無清償能力，故於履行債務期間本應節約省用，
    過較不寬裕之經濟生活，誠實勤勉地履行債務，然債務人非
    但未量入為出、節約消費，行樸實生活，仍持續以信用卡消
    費進行消費，其消費內容多為高單價之消費，諸如債務人仍
    花費數千元至數萬元於遠東百貨、太平洋崇光百貨、新光三
    越、國泰人壽保費、馥蓁國際股份有限公司、YUNG KANG 、
    美商優莎納股份有限公司、新加坡商世郡國際公司、巴克氏
    公司延平玩具公司附設雙橡園餐廳、泳安汽車保養廠、永安
    汽車修護廠、星巴克、台鐵、老拓餐廳、伊豆小吃部、伊豆
    餐飲店、野宴日式炭火燒肉、athenarestaurant -tung ni
    、復興航空、自由旅行社、rinya shop、大同公司、燦坤、
    東森得易購等，更遑論加計其他一般5,000 元以下之消費。
    依上開消費項目、消費內容判斷，顯非用以維持基本生活，
    消費數額與一般人之消費習慣相較，亦明顯逾越一般人通常
    生活必要之支出金額，且遠非債務人之收入得以負擔，顯有
    奢侈浪費之情；再者，債務人在未完全清償先前所積欠之現
    金卡、信用卡等債務之情形下，復多次利用預借現金或信用
    卡消費之方式迅速累積債務，其財務之操作，遠逾其收入及
    經濟狀況，完全未考量日後履行債務之清償能力，顯係將此
    負債大於收入應承擔之風險全部率然轉嫁由債權人承擔至明
    ，自難謂非投機之行為；復經本院函詢債務人上開消費係作
    何目的使用？是否為債務人生活必要支出？經常性預借現金
    及貸款之必要及用途？該函文已於100年8月12日合法送達債
    務人，有本院送達證書1份在卷可參（見本院卷第138頁），
    惟債務人迄今仍未具狀向本院提出說明，是本院依據各債權
    人提供之債務人信用卡及現金卡消費明細表綜合判斷，債務
    人有擴張信用，恣意為奢侈性消費，已明顯逾越一般人通常
    生活必要之支出金額等情，堪可認定，核與消費者債務清理
    條例第134條第4款所稱：「浪費、賭博或其他投機行為，致
    財產顯然減少或負擔過重之債務」等不免責事由相當。
四、綜上所述，債務人確有因浪費、投機之行為，致負擔過重之
    債務，而生開始清算原因情事，且經本院依職權函詢債權人
    結果，各債權人均具狀表明不同意債務人免責，有上開債權
    人之陳報狀各1份附卷可參，則依消債條例第134條之規定，
    債務人應不予免責，爰裁定如主文。
中    華    民    國   100    年    9     月    1     日
                  民事第一庭  法  官  侯明正
以上正本係照原本作成。
如不服本裁定，應於裁定送達後10日內，以書狀向本院提出抗告
，並繳納抗告費新臺幣1,000元。
中    華    民    國   100    年    9     月    1     日
                              書記官  程欣怡